ACORDAO-COMPLETO-2408499

ACÓRDÃO 1107/2020 ATA 15/2020 - PLENÁRIO

VISTOS, relatados e discutidos estes autos em que se aprecia, nesta fase processual, embargos de declaração opostos pela sociedade empresária Total Linhas Aéreas S.A. ao Acórdão 904/2020-TCU-Plenário,
ACORDAM os Ministros do Tribunal de Contas da União, reunidos em sessão do Plenário, diante das razões expostas pelo Relator, em:
 	9.1. conhecer dos presentes embargos de declaração, nos termos do art. 34, caput e § 1º, da Lei 8.443/1992, para, no mérito, acolhê-los parcialmente, com o fito de:
	9.1.1. dar a seguinte redação ao subitem 9.1 do Acórdão 904/2020-TCU-Plenário:
	"9.1. com fundamento no art. 82 do Regimento Interno, conhecer do agravo interposto pela empresa Total Linhas Aéreas S.A. contra decisão que indeferiu o pedido de ingresso nos autos como interessada, para, no mérito, rejeitá-lo;"; e
	9.1.2. incluir novo subitem 9.2 ao Acórdão 904/2020-TCU-Plenário, renumerando os demais:
	"9.2. com fundamento no art. 82 do Regimento Interno, não conhecer do agravo interposto pela empresa Total Linhas Aéreas S.A. contra decisão que indeferiu o pedido de medida cautelar;"
	9.2. dar ciência desta deliberação à recorrente.

Embargos de declaração opostos contra acórdão que não conheceu recurso de agravo contra despacho que indeferiu pedidos de medida cautelar e de ingresso nos autos da embargante como interessada em processo de representação sobre possíveis irregularidades em contratação de afretamento de avião de grande porte para movimentação de pessoal e de material, a serem realizados em todo território nacional, predominantemente na região amazônica.

Petróleo Brasileiro S.A.

3. Recorrente: Total Linhas Aéreas S.A (32.068.363/0001-55).

13.1. Ministros presentes: José Mucio Monteiro (Presidente), Walton Alencar Rodrigues, Benjamin Zymler (Relator), Aroldo Cedraz, Raimundo Carreiro, Ana Arraes e Bruno Dantas.
13.2. Ministros-Substitutos presentes: Marcos Bemquerer Costa, André Luís de Carvalho e Weder de Oliveira.

BENJAMIN ZYMLER

Ministro Benjamin Zymler.

Cuidam os autos de embargos de declaração opostos pela sociedade empresária Total Linhas Aéreas S.A. ao Acórdão 904/2020-TCU-Plenário.
2.	O presente feito trata originalmente de representação manejada pela referida empresa, dando conta de supostas irregularidades na contratação da empresa Map Transportes Aéreos Ltda., efetivada a partir da carta convite 2236756188, lançada pela Petróleo Brasileiro S.A. (Petrobras) .
3.	O aludido certame teve como objeto o afretamento " (...) de avião de grande porte, modelo ATR-42, número de série MSN608, com características e equipamentos mencionados no Anexo 1, para movimentação de pessoal e material designados pela Petrobras, a serem realizados em todo território nacional, predominantemente na região amazônica, respeitando seus limites de autonomia".
4.	Após a instrução preliminar realizada pela Selog, decidi, por meio de despacho, indeferir os pedidos de concessão de medida cautelar e de ingresso da empresa como interessada no processo, tendo em vista o não atendimento dos requisitos legais e regimentais.
5.	Irresignada com essa decisão, a sociedade empresária Total Linhas Aéreas S.A. ingressou com agravo, o qual não foi conhecido pelo Tribunal, em razão da ausência de interesse recursal, nos termos do Acórdão 904/2020-TCU-Plenário.
6.	Ainda insatisfeita, a empresa interpôs os presentes embargos de declaração, nos quais alega, em apertada síntese, que:
a)	o entendimento de que ela não comprovou razão legítima para intervir no processo é contraditório, na medida em que a própria empresa representante é quem vem fornecendo novos elementos e informações ao presente processo;
b)	revela-se contraditório o juízo acerca da (falta de) direito subjetivo público da embargante à contratação para o remanescente da obra, uma vez que ela "pode, e, inclusive, deve, diga-se, exigir que a empresa vencedora da licitação da qual também participou obedeça aos requisitos e exigências estabelecidos por lei e edital, sendo, portanto, titular de direito subjetivo";
c)	esta Corte de Contas, em casos semelhantes, tem admitido o ingresso de licitante como interessado em representação;
d)	o Tribunal, por meio do Acórdão 641/2019, de relatoria do Ministro Augusto Sherman, "fixou o entendimento de que caracteriza flagrante inobservância aos princípios do contraditório e da plenitude de defesa, com os meios e recursos a ela inerentes, inclusive o direito à produção de prova, intrínsecos ao devido processo legal e previstos no art. 5º, LIV e LV, da Constituição da República e no art. 2º da Lei 9.784/1999, sob pena de nulidade do processo administrativo, o indeferimento do ingresso do representante como interessado";
e)	o direito subjetivo da representante encontra respaldo nos precedentes desta Egrégia Corte de Contas que fixou o entendimento de que a regra estabelecida no art. 64, § 2º, da Lei 8.666/1993 deve ser usada analogicamente, para fundamentar a contratação do remanescente da obra (Acórdão 2737/2016-TCU-Plenário) ; e
f)	segundo a jurisprudência e as regras processuais do TCU, o acórdão embargado é contraditório, por não atender ao artigo 146 do Regimento Interno.
7.	Sendo assim, requereu que o Tribunal "conheça e dê provimento ao presente recurso de embargos de declaração, para fins de sanar e esclarecer a contradição apontada, analisando a presente demanda à luz dos artigos 146 e 287 do Regimento Interno do Tribunal de Contas da União, para fins de esclarecer os motivos pelos quais indeferiu o pedido de ingresso da representante (Total Linhas Aéreas S.A.) como interessada no processo, e, consequentemente, atribuindo-lhes efeitos infringentes, para tornar sem efeitos, nesse ponto, a decisão e deferir a habilitação da empresa representante como interessada no feito".
	É o relatório.

Marco Tayah (OAB/RJ 11.951) e José Marco Tayah (OAB/RJ 67.177), representando Total Linhas Aéreas S.A.

Não atuou.

EMBARGOS DE DECLARAÇÃO EM AGRAVO EM REPRESENTAÇÃO ACERCA DE SUPOSTAS IRREGULARIDADES NA CONTRATAÇÃO DE AERONAVE PARA MOVIMENTAÇÃO DE PESSOAL E MATERIAL DA PETROBRAS. ALEGADOS VÍCIOS DE CONTRADIÇÃO NA DELIBERAÇÃO RECORRIDA, QUE NÃO CONHECEU DO EXPEDIENTE RECURSAL EM RAZÃO DA FALTA DE INTERESSE RECURSAL. POSSIBILIDADE DE REDISCUSSÃO DO INDEFERIMENTO DO PEDIDO DE INGRESSO NOS AUTOS COMO INTERESSADA PELA VIA RECURSAL. CONHECIMENTO E ACOLHIMENTO PARCIAL DOS EMBARGOS PARA PROMOVER A SEGUINTE ALTERAÇÃO NA DELIBERAÇÃO ATACADA: CONHECER DO AGRAVO PARA, NO MÉRITO, REJEITÁ-LO. AUSÊNCIA DE VÍCIOS DE CONTRADIÇÃO NA DELIBERAÇÃO RECORRIDA. CORRETO O INDEFERIMENTO DO PEDIDO DE INGRESSO DA REPRESENTANTE COMO INTERESSADA.

REPRESENTAÇÃO (REPR)

Secretaria de Controle Externo de Aquisições Logísticas (Selog).

Cuidam os autos de embargos de declaração opostos pela sociedade empresária Total Linhas Aéreas S.A. ao Acórdão 904/2020-TCU-Plenário.
2.	O presente feito trata originalmente de representação manejada pela referida empresa, dando conta de supostas irregularidades na contratação da empresa Map Transportes Aéreos Ltda., efetivada a partir da carta convite 2236756188, lançada pela Petróleo Brasileiro S.A. (Petrobras) .
3.	O aludido certame teve como objeto o afretamento " (...) de avião de grande porte, modelo ATR-42, número de série MSN608, com características e equipamentos mencionados no Anexo 1, para movimentação de pessoal e material designados pela Petrobras, a serem realizados em todo território nacional, predominantemente na região amazônica, respeitando seus limites de autonomia".
4.	Após a instrução preliminar realizada pela Selog, decidi, por meio de despacho, indeferir os pedidos de concessão de medida cautelar e de ingresso da empresa como interessada no processo, tendo em vista o não atendimento dos requisitos legais e regimentais para tanto.
5.	Irresignada com essa decisão, a sociedade empresária Total Linhas Aéreas S.A. ingressou com agravo, o qual não foi conhecido pelo Tribunal, em razão da ausência de interesse recursal, nos termos do Acórdão 904/2020-TCU-Plenário.
6.	Ainda insatisfeita, a empresa interpôs os presentes embargos de declaração, nos quais alega, em apertada síntese, que:
a)	o entendimento de que ela não comprovou razão legítima para intervir no processo é contraditório, na medida em que a própria empresa representante é quem vem fornecendo novos elementos e informações ao presente processo;
b)	revela-se contraditório o juízo acerca da (falta de) direito subjetivo público da embargante à contratação para o remanescente da obra, uma vez que ela "pode, e, inclusive, deve, diga-se, exigir que a empresa vencedora da licitação da qual também participou obedeça aos requisitos e exigências estabelecidos por lei e edital, sendo, portanto, titular de direito subjetivo";
c)	esta Corte de Contas, em casos semelhantes, tem admitido o ingresso de licitante como interessado em representação;
d)	o Tribunal, por meio do Acórdão 641/2019-TCU-Plenário, de relatoria do Ministro Augusto Sherman, "fixou o entendimento de que caracteriza flagrante inobservância aos princípios do contraditório e da plenitude de defesa, com os meios e recursos a ela inerentes, inclusive o direito à produção de prova, intrínsecos ao devido processo legal e previstos no art. 5º, LIV e LV, da Constituição da República e no art. 2º da Lei 9.784/1999, sob pena de nulidade do processo administrativo, o indeferimento do ingresso do representante como interessado";
e)	o direito subjetivo da representante encontra respaldo nos precedentes desta Egrégia Corte de Contas que fixou o entendimento de que a regra estabelecida no art. 64, § 2º, da Lei 8.666/1993 deve ser usada analogicamente, para fundamentar a contratação do remanescente da obra (Acórdão 2737/2016-TCU-Plenário) ; e
f)	segundo a jurisprudência e as regras processuais do TCU, o acórdão embargado é contraditório, por não atender ao artigo 146 do Regimento Interno.
7.	Sendo assim, requereu que o Tribunal "conheça e dê provimento ao presente recurso de embargos de declaração, para fins de sanar e esclarecer a contradição apontada, analisando a presente demanda à luz dos artigos 146 e 287 do Regimento Interno do Tribunal de Contas da União, para fins de esclarecer os motivos pelos quais indeferiu o pedido de ingresso da representante (Total Linhas Aéreas S.A.) como interessada no processo, e, consequentemente, atribuindo-lhes efeitos infringentes, para tornar sem efeitos, nesse ponto, a decisão e deferir a habilitação da empresa representante como interessada no feito".
8.	Feito esse necessário resumo, passo a decidir. 
9.	Preliminarmente, observo que os presentes embargos de declaração preenchem os requisitos de admissibilidade previstos no art. 34, caput e § 1º, da Lei 8.443/1992, razão pela qual entendo que eles devem ser conhecidos.
10.	Ainda que a sociedade empresária Total Linhas Aéreas S.A. não desfrute da condição de interessada no processo, conforme o despacho interlocutório que proferi nos presentes autos, compreendo que ela possui interesse recursal para sanar eventual contradição no Acórdão 904/2020-TCU-Plenário, especificamente no capítulo que tratou novamente desta matéria em segundo grau de jurisdição.
11.	Sendo assim, sou da opinião que a decisão recorrida deve ser reformada, unicamente para conhecer do agravo interposto contra o indeferimento do pedido de ingresso nos autos como interessada. Tal posicionamento está em linha com os Acórdão 6456/2015-TCU-Primeira Câmara, 292/2014-Plenário e 401/2013-Plenário.
12.	Adentro o exame do mérito do recurso.
13.	Com relação ao argumento aduzido na letra "a" do item 6 supra, o fato de a empresa fornecer elementos e informações ao processo, por iniciativa própria, não implica que ela deve ser reconhecida como interessada nos autos. 
14.	Como é cediço, os processos de controle externo são regidos pelo princípio do impulso oficial, de forma que a continuidade das representações e denúncias não exige a participação obrigatória daqueles que lhe deram início, seja para juntar elementos, seja para contraditar eventuais manifestações das partes e exercer as demais prerrogativas processuais estabelecidas no Regimento Interno.
15.	Nesse sentido, cabe transcrever as considerações emanadas pelo Ministro Walton Alencar, no voto condutor do Acórdão 186/2016-TCU-Plenário:
"De fato, a jurisprudência do Tribunal é pacífica em reconhecer que os representantes e denunciantes não são automaticamente interessados nos respectivos processos, porque, em princípio, seu papel consiste em mover a ação fiscalizatória.
O desenvolvimento do processo de representação é governado pelo princípio do impulso oficial, consoante aplicação subsidiária do art. 262 do Código do Processo Civil à legislação processual do TCU, autorizada pelo Enunciado nº 103 da Súmula de Jurisprudência desta Corte.
A iniciativa da representante esgota-se com a própria formulação do pedido inicial que, uma vez conhecido pelo Tribunal como representação, é suficiente para deflagrar procedimento de fiscalização. As demais etapas do processo de controle externo são realizadas por condução exclusiva desta Corte de Contas, podendo dela participarem os responsáveis da unidade jurisdicionada, seja para prestarem esclarecimentos seja para apresentarem defesa sobre irregularidades a eles imputadas (acórdãos nº 773/2004, 320/2006, 2.323/2006, 1.855/2007, 923/2010, 1430/2010, 1.793/2010, 2.627/2010, 3327/2010, 88/2011, 161/2011 e 257/2011, todos do Plenário) ." (grifos acrescidos) .
16.	No mesmo diapasão, invoco as ponderações do Ministro Bruno Dantas, no voto condutor do Acórdão 2856/2018-TCU-Plenário:
"33.	A eventual contribuição para o deslinde do feito, mediante apresentação de informações e de indicação de fatos, também não é razão suficiente para elevar o representante à condição de interessado, visto que este Tribunal dispõe dos meios próprios para tanto, podendo diligenciar órgãos e entidades, requisitar informações ou promover inspeções. Também dispõe esta Corte de Contas de meios hábeis a transpor óbices à sua atuação."
17.	Em verdade, a contradição aventada pelo recorrente na letra "a" do item 6 supra nem sequer existe, porquanto em nenhum momento se utilizou, como fundamento para decidir, o fato de o representante fornecer ou não elementos e informações ao presente processo. 
18.	Não constituindo um vício interno à deliberação atacada, mas sim mera contradição entre a solução alcançada pelo TCU e a almejada pelo embargante, aplica-se o precedente trazido pela própria defendente, cuja ementa transcrevo a seguir:
"PROCESSUAL CIVIL. EMBARGOS DE DECLARAÇÃO NO AGRAVO REGIMENTAL NO RECURSO ESPECIAL. ART. 1.022 DO CPC/2015. VÍCIOS NÃO CONFIGURADOS. (...) 2. Conforme entendimento desta Corte, "a contradição que autoriza o manejo dos embargos de declaração é a contradição interna, verificada entre os elementos que compõem a estrutura da decisão judicial, e não entre a solução alcançada e a solução que almejava o jurisdicionado" (REsp 1.250.367/RJ, Rel. Min. Eliana Calmon, Segunda Turma, DJe de 22/8/2013) (...) . (EDcl no AgRg no REsp 1427222/PR, Rel. Ministro BENEDITO GONÇALVES, PRIMEIRA TURMA, julgado em 27/06/2017, DJe 02/08/2017) ."  (grifos nossos) 
19.	No que se refere à alegação suscitada na letra "b" do item 6 supra, o fato de todo licitante ter direito público subjetivo à fiel observância do devido processo licitatório não implica que a sociedade empresária Total Linhas Aéreas S.A. tenha direito subjetivo à contratação do remanescente do serviço, no caso de rescisão do contrato 5900.0111285.19.2. 
20.	Na linha da argumentação desenvolvida na fundamentação do Acórdão 904/2020-TCU-Plenário, trata-se de decisão sujeita à avaliação discricionária da Petrobras, segundo o critério do interesse público. Na situação em exame, a representante possui mera expectativa de direito a ser contratada, sendo correto o indeferimento de seu pedido de ingresso nos autos como interessada, conforme expus nos itens 15 a 17 do voto condutor da deliberação recorrida:
15. In casu, compreendo que a empresa Total Linhas Aéreas S.A. não comprovou razão legítima para intervir no processo, porquanto, mesmo que demonstrada, no mérito, a necessidade de rescisão contratual, o que se afirma por hipótese, a empresa não possui direito subjetivo à contratação para a execução do remanescente do serviço, mas sim mera expectativa de direito. 
16. Ainda que em situação concreta distinta, o TCU já decidiu pela falta de interesse recursal de empresa cujo resultado do processo atingia mera expectativa de direito, como se verifica na seguinte passagem do Acórdão 1670/2018-TCU-Plenário:
"Considerando, por fim, que a empresa contratada não possui direito líquido e certo à prorrogação, mas sim mera expectativa de direito e que, portanto, não há que se falar em interesse recursal, uma vez que a decisão ora recorrida não atingiu a qualquer direito subjetivo da empresa;
Os Ministros do Tribunal de Contas da União, quanto ao processo a seguir relacionado, ACORDAM, por unanimidade, com fundamento no art. 48, da Lei 8.443/1992, e nos arts. 143, inciso IV, alínea "b", e § 3º, 277, inciso II, e 286, parágrafo único, do Regimento Interno do TCU, em: 
não conhecer do pedido de reexame interposto pela empresa CTIS Tecnologia S/A, em face da ausência de interesse recursal;"
17. Sendo assim, considerando que a eventual procedência da representação não fará surgir o direito da representante de ser contratada, entendo que não há possibilidade de o processo afetar de maneira direta e imediata seus direitos subjetivos, sendo adequado o não conhecimento do recurso, por falta de legitimidade recursal.
21.	As mesmas ponderações se aplicam à assertiva aduzida na letra "e" do item 6 retro, uma vez que a hipótese de contratação do remanescente dos serviços prevista no art. 64, § 2º da Lei 8.666/1993, que, a propósito, não se confunde com a matéria em discussão, também constitui mera faculdade da Administração, não conferindo direito subjetivo à contratação. Dessa forma, pertinente rejeitar a referida razão recursal.
22.	Quanto aos argumentos aduzidos nas letras "c" e "d" do item 6 supra, trata-se de mera repetição de razões recursais já manejadas e apreciadas no agravo, sendo incabível a rediscussão da matéria pela via estreita dos presentes embargos de declaração, por implicar mera insatisfação com o decidido na oportunidade.
23.	A propósito do Acórdão 641/2019-TCU-Plenário, a recorrente parece mais uma vez tentar induzir o Tribunal a erro, ao afirmar que esta decisão fixou o entendimento de que caracteriza flagrante inobservância aos princípios do contraditório e da plenitude de defesa o indeferimento do ingresso do representante como interessado.
24.	Consoante afirmei nos itens 20 a 22 do voto condutor do Acórdão 904/2020-TCU-Plenário, a referida decisão não tratou de indeferimento do ingresso de representante como interessado, tampouco firmou entendimento a respeito da matéria. Seguem as ponderações que fiz na oportunidade:
"21. Como se verifica no próprio trecho transcrito pela agravante, o caso discutia o suposto direito de defesa de consórcio signatário de contrato antes da decisão pela instauração de tomada de contas especial, o que foi negado ao final pelo Tribunal, conforme os fundamentos expostos no voto.
22. Em verdade, os excertos colacionados pela Total Linhas Aéreas S.A., além de tratarem de matéria jurídica distinta da discutida no presente feito, correspondiam aos argumentos trazidos pelo consórcio contratado, não representando, em absoluto, o fundamento do Acórdão 641/2019-TCU-Plenário, que rejeitou os embargos de declaração opostos na oportunidade. Logo, cabe refutar a referida razão recursal."
25.	Para espancar qualquer dúvida a respeito do assunto, transcrevo a parte dispositiva do Acórdão 641/2019-TCU-Plenário, a demonstrar que não houve nenhuma fixação de entendimento sobre matéria alguma:
"9.1. conhecer dos presentes embargos de declaração, por preencher os requisitos de admissibilidade previstos no art. 34 da Lei 8.443/1992, c/c o art. 287 do Regimento Interno do TCU, para, no mérito, rejeitá-los;
9.2. dar ciência desta deliberação aos embargantes."
26.	Por fim, não prospera a alegação trazida na letra "e" do item 6 supra, pois a deliberação atacada utilizou justamente o art. 146 do Regimento Interno como fundamento para indeferir o pedido de ingresso da recorrente como interessada, não assistindo razão à defendente.
27.	Diante de todo o exposto, voto por que seja adotada a deliberação que ora submeto a este Colegiado.
TCU, Sala das Sessões Ministro Luciano Brandão Alves de Souza, em 6 de maio de 2020.
BENJAMIN ZYMLER 
Relator